最高法院刑事判決　　　　　　九十六年度台上字第四七四八號
上　訴　人　台灣高等法院台中分院檢察署檢察官
被　　　告　甲 ○ ○
　　　　　　乙○○○
上 列一 人
選任辯護人　羅 豐 胤律師
　　　　　　黃 靖 閔律師
上列上訴人因被告等違反公職人員選舉罷免法案件，不服台灣高
等法院台中分院中華民國九十六年五月二十三日第二審判決（九
十六年度選上訴字第七九號，起訴案號：台灣台中地方法院檢察
署九十五年度選偵字第三二號），提起上訴，本院判決如下：
    主  文
上訴駁回。
    理  由
按刑事訴訟法第三百七十七條規定，上訴於第三審法院，非以判
決違背法令為理由，不得為之。是提起第三審上訴，應以原判決
違背法令為理由，係屬法定要件。如果上訴理由狀並未依據卷內
訴訟資料，具體指摘原判決不適用何種法則或如何適用不當，或
所指摘原判決違法情事，顯與法律規定得為第三審上訴理由之違
法情形，不相適合時，均應認其上訴為違背法律上之程式，予以
駁回。本件檢察官上訴意旨略稱：(一)、原判決依證人魏茂發及周
萬金之證言，認定「被告甲○○確實因其妻即被告乙○○○要投
入里長選舉，於民國九十五年三、四月間分持茶葉贈送他人，以
便取得他人支持，殆無疑義。甲○○堅稱伊送茶葉之目的與選舉
無關，沒有對魏茂發表示請支持伊妻子選舉之事云云，顯不足採
」；卻又認定「（證人周萬金部分）縱令甲○○送茶葉之目的是
為了要拉攏該大樓之委員，亦無法證明其有以上開茶葉作為約使
該大樓之委員，為投票權之一定行使及不行使之對價」及「甲○
○持茶葉尋求魏茂發支持時只是表示：『選舉快到了，幫忙一下
』等語，並無表示要證人魏茂發於選舉時投票支持乙○○○，只
是證人魏茂發自己將甲○○之舉動，解讀為要在里長選舉中支持
乙○○○」等情。前後對於甲○○贈送茶葉之目的是否與賄選有
關之認定兩相歧異，顯有理由互相矛盾之瑕疵。(二)、原判決理由
欄三、謂「甲○○致送茶葉給魏茂發時，並無表示要魏茂發於選
舉時支持乙○○○，且魏茂發不會因收受茶葉就投票給乙○○○
等情，業據證人魏茂發在調查站及原審（即第一審）偵審中證述
甚詳，是甲○○致送茶葉給魏茂發應與行求賄選無關。」等語。
然魏茂發於九十五年五月二十六日在法務部調查局台中市調查站
（以下簡稱調查站）人員詢問「台中市西屯區上德里里長候選人
乙○○○及其夫甲○○夫婦是否曾送你茶葉禮盒進行賄選？詳細
經過如何？」時，陳稱：「是的。甲○○約在九十五年四月間某
日中午左右，甲○○騎機車到我位於台中市○○區○○里○○鄰
○○路一四六巷七號家中，當時我在家，他表示要送茶葉給我泡
，並表示選舉快到了，要我幫一下，我表示無功不受祿，要他拿
回去，他將茶葉禮盒留下就走了。」；同日檢察官訊以「今年四
月間甲○○騎機車到你家送茶葉給你，請多多支持他太太乙○○
○？」時，亦回答「有」。足見原判決所引用之前開證據，實際
上並不存在，自屬採證違法，當然為違背法令。(三)、證據之證明
力如何，雖屬於事實審法院自由判斷之職權，而其所為判斷，仍
應受經驗法則與論理法則之支配。就認定事實所憑之證據而言，
非供述證據之價值判斷，通常高於供述證據。倘經合法調查之供
述及非供述證據，均存於訴訟案卷而可考見時，自不能僅重視採
納供述證據，卻輕忽或完全疏略非供述證據，否則其證明力判斷
之職權行使，即難認合於經驗法則與論理法則。原判決就證據證
明力之判斷，有下列違背經驗法則及論理法則之違法：(1)原判決
認甲○○贈送茶葉之對象，均為台中市西屯區上德里社區之管理
員、主任委員、委員及鄰長，並要求社區管理員或委員將茶葉贈
送給住戶或其他委員，其具有行賄住戶或其他委員之犯意至為明
確，則收受或受託轉交茶葉之管理員是否設籍於台中市西屯區上
德里而具有投票權，根本與被告等是否構成行賄無涉。原判決以
管理員邱居正、周萬金於九十五年里長選舉時，並未設籍於台中
市西屯區上德里，尚不得以此認定甲○○主觀上有以上開茶葉為
賄選對價之主觀意思乙節，容有誤會。(2)證人林薛秀紅雖透過不
知名管理員之轉交，而收受甲○○之茶葉，與被告二人並未直接
接觸，但林薛秀紅收受之茶葉，確與乙○○○競選總部扣押之高
山茶相同，甚至該茶葉上夾帶著乙○○○之選舉文宣，業經林薛
秀紅證述屬實，參以甲○○於調查站中自承：「我沒有要把茶葉
禮盒送給鄰長林薛秀紅，我只是要送給管理員，希望管理員能讓
我進入社區拜訪住戶，至於管理員為何會轉交給林薛秀紅，我不
清楚」等語。按諸經驗及論理法則，當足認定林薛秀紅所收受之
茶葉，係被告等所贈送抑或託人所贈，甚為明確。原審未予斟酌
，即認無證據證明林薛秀紅所收受之茶葉為被告等所贈送，實有
未洽。(3)證人魏茂發、林薛秀紅雖擔任乙○○○競選里長對手之
競選總部副總幹事及後援會委員，亦與被告等是否構成行賄無關
，因被告等贈送茶葉時未必知悉魏茂發、林薛秀紅與競選對手之
關係，且衡情類此地方上之小選舉，常常有競選對手間互相拉攏
對方人馬、互挖樁腳之情事，故行賄之對象是否為競選對手之支
持者，要非所問，原審以此據為被告等有利之認定，與常情不相
符合。(4)選民事後是否確有投票給被告乙○○○，無須過問，亦
非行求賄選罪之構成要件，且於偵審程序中，傳訊十位選民，會
有十一位選民稱不會因此投票給行賄人，此乃我國民風向以怕生
事端使然，惟此仍不影響行賄之對價關係，係以社會價值觀念、
授受雙方之認知及其他客觀情事綜合判斷之闡釋。否則只要選民
於偵審中證稱，不會因收禮而投票給候選人，即得認候選人不構
成行賄罪，將使投票行賄罪之規定幾無適用之餘地。原審以證人
魏茂發證稱不會因為送茶葉就投票給乙○○○，作為被告等有利
之論據，顯有誤會等語。
惟查：犯罪事實之認定，應憑證據，如未能發現相當證據，或證
據不足以證明被告犯罪時，自不能以推測或擬制之方法，以為裁
判之基礎。又檢察官就被告犯罪事實，應負舉證責任，並指出證
明之方法。因此檢察官對於起訴之犯罪事實，應負提出證據及說
服之實質舉證責任。倘其所提出之證據，不足為被告有罪之積極
證明，或其指出之證明方法，無從說服法院以形成被告有罪之心
證，基於證據裁判主義及無罪推定之原則，自應為被告無罪判決
之諭知。而證據之取捨與證據之證明力如何，均屬事實審法院得
自由裁量、判斷之職權；茍其此項裁量、判斷，並不悖乎通常一
般人日常生活之經驗法則或論理法則，又於判決內論敘其何以作
此判斷之心證理由者，即不得任意指摘其為違法，而據為提起第
三審上訴之合法理由。原判決以公訴意旨略稱：乙○○○係九十
五年村里長暨鄉鎮市民代表選舉台中市西屯區上德里里長候選人
，甲○○為其夫，二人為求乙○○○順利當選，基於行求賄選之
概括犯意聯絡，連續於：(一)、九十五年三月間某日，甲○○持價
值在新台幣三百元以上、其上標有「嚴選高山茶」、每罐為半（
台）斤之茶葉十五罐至台中市西屯區之「青海創世紀大樓」管理
室交與大樓保全警衛周萬金，要求周萬金轉交與該大樓之十五名
管理委員，並轉知支持乙○○○選舉本屆里長，以此方式行求該
大樓之十五名有投票權之管理委員為投票權之一定行使；(二)、同
年四月間某日中午，甲○○將相同之上開茶葉二罐以標有「好韻
道」手提袋包裝後，持至魏茂發位於台中市○○區○○里○○○
鄰○○路一四六巷七號家中，交與魏茂發，並表示選舉快到了希
望魏茂發幫忙支持乙○○○，以該方式行求有投票權之魏茂發為
投票權之一定行使；(三)、同年四月二日前後某日，乙○○○、甲
○○二人將相同之上開茶葉二罐以標有「好韻道」手提袋包裝後
，共同持至台中市西屯區之「青海盛世」管理室處交與某姓名、
年籍不詳之大樓保全警衛，要求該警衛轉交與該大樓之住戶林薛
秀紅，並轉知支持乙○○○選舉本屆里長，以此方式行求有投票
權之林薛秀紅為投票權之一定行使。因認被告二人涉犯公職人員
選舉罷免法第九十條之一第一項之對於有投票權之人行求交付賄
賂而約其投票權為一定行使罪嫌云云。然公職人員選舉罷免法第
九十條之一第一項之投票行賄罪，以對於有投票權之人，行求期
約或交付賄賂或其他不正利益，而約其不行使投票權或為一定之
行使為構成要件。該項罪名之成立與否，須視行為人主觀上有無
行賄之犯意，客觀上其所行求期約或交付之賄賂或不正利益是否
可認係約使投票權人為投票權一定行使或不行使之對價，及其所
行求、期約、交付之對象是否為有投票權人而定。經查：(1)、甲
○○到青海創世紀大樓交付茶葉四罐時並未提及要做什麼事，證
人周萬金退回茶葉後，甲○○再持十五罐茶葉表示要送給該大樓
之委員，並未表示選舉之事，業據周萬金於第一審偵審中結證明
確。縱令甲○○送茶葉之目的是為了要拉攏該大樓之委員，亦無
法證明其有以上開茶葉作為約使該大樓之委員為投票權之一定行
使及不行使之對價。(2)、青海創世紀大樓管理員即證人周萬金、
青海盛世之大樓管理員邱居正於九十五年里長選舉期間戶籍並未
在台中市西屯區上德里，有該二人之年籍資料及全戶戶籍謄本在
卷可憑，而乙○○○於九十五年五月二十六日在台中市○○區○
○路八十五號其競選服務處經查扣之書面資料中並無受贈茶葉者
之名單，在其書面資料之中一份書寫上德里里內之社區，一份書
寫上德里之鄰長名單、一份書寫上德里內之社區所僱請之保全公
司之名稱及地址，有卷附上開書面資料七張及搜索扣押筆錄一紙
可稽。上開資料均以受僱於社區大樓之管理公司或上德里之鄰長
為編冊之名單，而本案於選舉前後曾受到茶葉之餽贈者（包括退
回者），除了社區管理員、主任委員、委員及證人魏茂發之外，
另有上德里之鄰長，業據證人郭黃桂菊、張秀琴於調查站、偵訊
中結證屬實，並有扣案之上德里鄰長名單一份及大樓及保全公司
名稱對照表一份扣案可稽。足見甲○○餽贈茶葉之對象僅為上德
里內之社區管理委員會之委員、社區管理員及鄰長，且不論管理
員、社區管委會之委員是否設籍於上德里內，有無投票權，均為
餽贈之對象，堪認甲○○之本意係欲拉攏上開管理員、管委會以
便選舉期間得以順利進入社區內作選舉造勢活動，尚難據此認定
甲○○主觀上有以上開茶葉為對價而約使上開管理員、管委會之
委員為投票權之一定行使之犯意。而鄰長固然為上德里里民而均
有投票權，惟甲○○持茶葉拜訪上德里之鄰長郭黃桂菊、張秀琴
時，並未提及選舉之事，業據證人郭黃桂菊、張秀琴證述明確，
且鄰長對地方事務參與較多，甲○○以茶葉餽贈之方式拉攏鄰長
，以求競選順利進行，亦屬人之常情，亦難認其有以茶葉約使上
開鄰長為投票權一定行使或不行使之犯意。(3)、證人魏茂發雖非
鄰長，惟其擔任地方廟宇「玉皇宮」之委員，亦參與地方事務，
甲○○請託其幫忙造勢，亦屬人情之常，且其持茶葉尋求魏茂發
支持時只是表示：「選舉快到了，幫忙一下」等語。並無表示要
魏茂發於選舉時投票支持乙○○○，只是魏茂發自己將甲○○上
開舉動解讀為「要在乙○○○之里長選舉中投票支持乙○○○」
，況魏茂發更表示不會因為送茶葉就投票給乙○○○，業據其於
法務部調查局台中市調查站及第一審偵審中結證明確。在一般客
觀情狀下，亦不致因二罐茶葉影響他人投票權之行使，況魏茂發
係乙○○○競選對手林其永之競選總部副總幹事，有林其永競選
文宣一紙在卷可憑，衡情甲○○更不可能有以上開茶葉約使魏茂
發為投票權之一定行使或不行使之意思。(4)、證人林薛秀紅雖於
上開里長選舉前不久取得扣案之高山茶二罐，且上開高山茶二罐
與乙○○○競選總部扣案之高山茶相同，但林薛秀紅係透過管理
員之轉交而取得上開茶葉之事，與被告二人均無接觸，業據證人
林薛秀紅到庭結證明確，並無積極證據證明甲○○有請青海盛世
大樓管理員轉交茶葉二罐予林薛秀紅，且林薛秀紅於上開里長選
舉期間擔任乙○○○競選對手林其永競選後援會之委員，難認甲
○○會對其為賄選之行為，縱有人將該二罐茶葉轉交林薛秀紅，
亦不足據以認定甲○○有對林薛秀紅賄選之故意。(5)、乙○○○
並未偕同甲○○至青海創世紀大樓或魏茂發家中送茶葉，亦不知
甲○○送茶葉之情事，業據共同被告甲○○以證人之身分具結證
述明確，核與證人周萬金、魏茂發結證之情節相符，而林薛秀紅
所收受之茶葉係由管理員轉交，亦據林薛秀紅證述甚明，並無證
據足以證明林薛秀紅所收受之茶葉是由乙○○○或其指定之人送
至青海盛世大樓，況林薛秀紅亦認上開茶葉二罐係拌手禮，依人
情之常而予收受，亦據其證述在卷，綜合一般社會價值觀念及林
薛秀紅之認知，並不足以認定上開轉交茶葉行為與林薛秀紅之投
票權行使或不行使有何對價關係，尚難以公職人員選舉罷免法第
九十條之一第一項之罪相繩。因認第一審以被告二人被訴之犯罪
不能證明，而為無罪之判決，並無不當，予以維持，駁回檢察官
在第二審之上訴。已詳敘就卷內證據調查之結果，而為綜合判斷
、取捨，認被告之犯罪尚屬不能證明之心證理由，所為論斷按諸
通常經驗，並非一般事理之所無，從形式上觀察，難認有違背經
驗法則、論理法則，或理由矛盾、採證違法，或其他違背法令之
情形，不容任意指摘為違法。按原判決引用第一審判決理由四第
(一)段謂：「……業據上開證人（指證人魏茂發、周萬金等人）到
庭結證明確，是以被告甲○○確實因其妻即被告乙○○○要投入
里長選舉之理由，於九十五年三、四月間分持茶葉贈送他人，以
便取得他人支持，殆無疑義。被告甲○○堅稱伊送茶葉之目的與
選舉無關，沒有對魏茂發表示請伊支持伊妻子選舉之事云云，顯
不足採」等語。乃說明認甲○○贈送茶葉時，主觀上應有藉以取
得他人支持乙○○○競選里長之認知，所辯與選舉毫無關聯一節
為不足採之理由。至原判決引用第一審判決理由四之(二)第(1)、(3)
小段謂：「……縱令被告甲○○送茶葉之目的是為了要拉攏該大
樓之委員，亦無法證明其有以上開茶葉作為約使該大樓之委員，
為投票權之一定行使及不行使之對價」、「……被告甲○○持茶
葉尋求魏茂發支持時只是表示：『選舉快到了，幫忙一下』等語
，並無表示要證人魏茂發於選舉時投票支持被告乙○○○，只是
證人魏茂發自己將甲○○上開舉動，解讀為要在乙○○○的里長
選舉中支持乙○○○」云云，則在論述甲○○之贈送茶葉行為客
觀上尚不足以證明與賄選有對價關係之理由。兩者論斷之事項不
同，難認有前後矛盾之情形，不得執為合法上訴第三審之理由。
又證人魏茂發於第一審具結作證並經交互詰問稱：甲○○送茶葉
時，沒有講到其太太（指乙○○○）競選里長的事情；甲○○是
在九十五年四月間送茶葉給伊，當時何人出來競選里長尚未確定
，選舉是在當年六月舉行；伊不會因為甲○○送茶葉就支持他（
指乙○○○）等語（見第一審卷第九十七、九十九、一００頁）
。原審調查後採為被告等有利之認定，乃其採證職權之適法行使
，尚非無據。至魏茂發於調查站調查時及檢察官偵查中雖未為相
同之陳述，原判決理由三、第(二)項說明前情並據證人魏茂發在調
查站及第一審偵查中證述甚詳（見原判決第四頁倒數第八行起）
，容有誤會，但對證人魏茂發在第一審作證時所為前開陳述之證
據能力並無影響，且不影響判決之結果，亦不得執為上訴第三審
之適法理由。又原判決引用第一審判決理由四、之(二)第(2)小段之
記載，說明邱居正、周萬金，於前開選舉期間戶籍不在上德里，
無選舉權，被告等對該二人自無賄選之問題；復敘明林薛秀紅縱
經大樓管理員轉交收受二罐茶葉，亦難認甲○○有對其賄選之故
意及行為之理由。又於理由三、第(一)、(三)項敘明認甲○○致送茶
葉給周萬金，請其轉交給大廈管理委員時，並未表示選舉之事，
而林薛秀紅於第一審亦證稱其收受茶葉係伴手禮，與賄選無關，
不合賄選罪構成要件之理由。所為之論斷均屬有據，難認有何違
背法令之情形。另檢察官其他上訴意旨並未指出有何具體足資證
明被告等犯罪之積極證據，而原審未依法調查，僅就原審調查證
據及對於證據證明力之判斷等職權之適法行使，並原判決已明白
論斷之事項，仍執前詞任意指摘原判決違法，復對被告等有無賄
選情事，重為單純事實之爭執，核與法律規定得為第三審上訴理
由之違法情形，不相適合，應認其上訴違背法律上之程式，予以
駁回。
據上論結，應依刑事訴訟法第三百九十五條前段，判決如主文。
中　　華　　民　　國　九十六　年　　九　　月　　六　　日
                      最高法院刑事第十二庭
                          審判長法官  池　啟　明
                                法官  王　居　財
                                法官  郭　毓　洲
                                法官  黃　梅　月
                                法官  邱　同　印
      本件正本證明與原本無異
                                      書  記  官
中　　華　　民　　國　九十六　年　　九　　月　 十一 　日
                                                      Ｋ
